臺灣彰化地方法院刑事判決　　　　　　　95年度重訴字第25號
公　訴　人　臺灣彰化地方法院檢察署檢察官
被　　　告　甲○○
指定辯護人　本院公設辯護人　庚○○
上列被告因殺人未遂等案件，經檢察官提起公訴（九十五年度偵
字第九四九五號），本院判決如下：
    主  文
甲○○傷害人之身體，處有期徒刑壹年捌月。
被訴普通傷害部分，公訴不受理。
    犯罪事實
一、甲○○與乙○○之妻戊○○二人間因有男女情感之糾紛，甲○○與乙○○二人為此即相約商談解決之道，乙○○夫妻二
    人並於民國九十五年十月十四日夜間十時三十分許，依約前
    往黃戎瑍（公訴人誤繕為辛○○）所經營位在彰化縣花壇鄉
    ○○村○○路○段五二六號前之臭豆腐攤，甲○○與乙○○
    、戊○○、丙○○及綽號「麗麗」、「四嫂」之成年女子等
    人於同桌飲酒席間並發生口角，甲○○酒後（尚未達於精神
    耗弱及心神喪失之程度）一言不合即先將所合坐之餐桌翻倒
    ，此時乙○○因懷疑其妻與甲○○二人有男女情感糾紛，心
    生不悅，進一步與甲○○發生口角衝突及拉扯。適乙○○之
    友人丁○○於同日晚間十一時四十五分到場，丁○○一到場
    見狀即上前欲拉開甲○○與乙○○二人，丁○○並質問甲○○：「現在是什麼情形？」。此時甲○○誤以為丁○○係乙○○叫喚來之幫手，即與丁○○發生口角並徒手毆打丁○○
    ，致丁○○受有臉部挫傷、上唇挫傷、鼻瘀血腫大、上唇撕
    裂傷等傷害（普通傷害部分，業據丁○○當庭撤回告訴，詳
    見後述）。嗣乙○○因見其友人丁○○與甲○○正在扭打，
    即偕同丁○○徒手與甲○○互毆，亦致甲○○受有頭部外傷
    併頭部血腫之傷害（丁○○、乙○○普通傷害部分，甲○○
    未提出告訴）。甲○○因遭乙○○、丁○○二人圍毆，心生
    不滿，一時氣憤，竟移身二、三公尺至黃戎瑍之臭豆腐攤車
    ，並花五至六秒之時間，在該臭豆腐攤車內分別尋得菜刀各
    一支（均非屬列管之刀械）。甲○○隨即手持雙刀向乙○○
    叫囂揮舞，於揮舞時黃戎瑍見狀即欲上前阻止，甲○○為防
    手中菜刀遭黃戎瑍拿回，雙方在拉扯中甲○○不慎將其中一
    支菜刀之刀背撞擊到辛○○所有臭豆腐攤車之左前保險桿，
    導致該支木柄菜刀自刀背處呈不規則狀之方式斷裂，而留下
    菜刀部分刀身及刀鋒部分斷裂處突出。此時巫進興適正在一
    旁察看其友人丁○○受傷之傷勢，不料甲○○竟另基於普通
    傷害之犯意，雙手持刀（其中一支木柄菜刀，業已部分斷裂
    而成不規則狀）朝乙○○身後靠近，乙○○察覺後迅即起身
    轉身欲防衛時，甲○○即持已斷裂之菜刀朝乙○○左側腹、
    腰部猛力橫掃（公訴人誤為砍擊），致該前已斷裂木柄菜刀
    之刀身及不規則刀鋒前緣再度斷裂成二大片（即偵查卷第二
    十四頁所示）及二小片，其中不規則刀鋒前緣所斷裂成之二
    小片並留在巫進興之左側腹部骨盆骨內（後經開刀自乙○○
    左腹部骨盆骨內取出），乙○○為撥開甲○○持刀之攻擊，
    又遭甲○○持另一把黑塑膠柄菜刀揮擊，致傷及左上臂及左
    頸處，並因而造成乙○○受有左側骨盆長五、寬二、深二‧
    五公分、左耳和左頸長四、寬一、深０‧五公分、左上臂長
    五、寬０‧八、深０‧五公分之撕裂傷等傷害。又黃戎瑍在
    無法搶回菜刀時即先行前往報警，而甲○○亦在其他在場之
    人勸說下隨即自行停止繼續揮刀，迨警員趕至時即持槍嚇令
    甲○○將手中之菜刀丟棄而當場查獲，並扣得非屬甲○○所
    有供行兇所用之菜刀二支（其中一支係完整；另一支木柄菜
    刀則刀片已斷裂成二大片，斷裂之刀片除其中二小片係開刀
    自乙○○左腹部骨內取出外，其餘則均未尋獲扣案）。嗣乙○○經緊急送往彰化縣彰化市秀傳紀念醫院急救，經急診手
    術後，再住進病房治療。
二、案經乙○○訴由彰化縣警察局彰化分局報請臺灣彰化地方法
    院檢察署檢察官偵查起訴。
    理  由
甲、有罪部分：
壹：有關於證據能力部分：
一、本案卷證內所涵括之供述證據（含書面），公訴人、被告及
    被告之指定辯護人等於本院受命法官行準備程序時對於此部
    分之證據能力均未爭執，且公訴人、被告及被告之指定辯護
    人等於本院審理時復均當庭表示對於案件卷證所涵括之供述
    證據（含書面）之證據能力均沒有意見，是後述有關本案所
    引用之供述證據（含書面）之證據能力均無疑義，先予敘明
    。
二、至本案所查扣之物品菜刀二支（非屬供述證據），係警員己○○到場後，見現場有人大聲咆哮，且被告手中仍持有菜刀
    ，嗣經警持槍喝令被告丟掉手中之菜刀後，被告甲○○始將
    手中之菜刀丟到地上，此業經證人即現場查獲警員己○○於
    本院審理時到庭結證查獲過程屬實。是以被告甲○○當時應
    係屬現行犯，而警員於查獲現行犯後本即得依法為搜索、扣
    押，從而本案之搜索程序及因搜索所查扣之物品，既均非屬
    違背法定程序所取得之證據，自均具有證據能力，同此敘明
    。
貳：有關於認定犯罪事實部分：
一、訊據被告甲○○對於上揭犯罪事實除坦承確有於案發當時持
    菜刀傷害乙○○乙情屬實外，餘則矢口否認有何殺人之犯意
    及故意，並辯稱：伊拿刀是為了防衛，伊沒有殺人的意思，
    伊只是要防身而已。伊也不知道如何說，伊當時是要嚇乙○○而已，但是當時附近很暗，本來伊還沒有拿刀時，乙○○
    曾經把伊的兩手架在伊的頭上，伊以為他要抓住伊讓別人打
    伊，後來伊與乙○○二人就滾在地上，就是因為這樣等到伊
    站起來時，伊才有機會去拿菜刀。伊拿菜刀只是要嚇他，乙○○又跑過來，當時視線不是很好，又暗暗的，等到乙○○
    靠近伊的身體時，伊要將他推開，刀子就不小心刺到他，至
    於乙○○脖子、胸部其他的傷，是要推開他時，後來才劃到
    的。乙○○勒住伊時，伊心想乙○○、丁○○有二人，伊也
    不知道丁○○已經暈了，伊怕乙○○、丁○○二人聯手打伊
    ，才會去拿菜刀，伊當時有喝酒，但是伊沒有殺人致死的意
    思等詞。經查：
（一）經本院當庭勘驗扣案之已斷裂之菜刀一把其結果為：
      勘驗扣案前方斷裂之該把木柄菜刀，該菜刀最寬處七公分
      ，而扣案斷裂菜刀片前緣（也就是較窄處）為六點三公分
      ，前方斷裂附木柄之斷裂菜刀，可以與另壹片斷裂菜刀片
      組合，而扣案自被害人乙○○身上所取下之兩片刀片，該
      兩片刀片無法自行組合，且該兩片刀片之任一片刀片，均
      無法與扣案前方斷裂之菜刀及斷裂菜刀片組合。而自乙○○身上取出之兩片刀片，其中壹片刀刃長一公分寬一點五
      公分，另壹片刀刃長一點六公分寬一點二公分（見本院九
      十六年四月十二日審判筆錄）。依本院當庭勘驗之結果可
      知：扣案已斷裂木柄菜刀之刀身除斷裂成二大片（即偵查
      卷第二十四頁所示）外，另不規則刀鋒前緣所斷裂成之二
      小片則留在巫進興之左側腹部骨盆骨內（後經開刀自乙○○左腹部骨盆骨內取出），其餘之斷裂刀片則均未尋獲扣
      案。
（二）證人即現場目擊者黃戎瑍於本院審理時則結證稱：「（審
      判長問：請詳述當天事情發生經過？你有無在場？）我當
      天有在場，當天生意不錯，因為我忙，我在炸臭頭腐有聽
      到吵雜的聲音，後來有聽桌子翻倒在地上的聲音，桌子倒
      了之後就有人在打架，打完架之後，被告就在我臭頭腐的
      攤子找東西，後來被找到菜刀，我本來不知道他要找什麼
      ，我發現他拿菜刀我就要跟他搶菜刀，但是搶不回來，在
      搶菜刀過程中被告有拿其中一把菜刀揮過去，有揮到車斗
      ，那把菜刀就斷了，我就跟他說你要做什麼，我告訴被告
      說我只是作小生意，你們這樣子，我無法生存，後來被告
      將菜刀拿走之後，有客人說你不趕快報警還在做什麼，我
      就趕去報警，後來我跟兩個警員過來，警員過來之後，就
      吹哨，過一分鐘後救護車就過來了。」等語。另證人即現
      場處理警員己○○於本院審理時亦結證稱：「我們有再回
      現場搜尋二、三次，還請攤販老闆將車子移開，但是找不
      到其餘刀子的碎片」等詞。再參酌以上開勘驗扣案之已斷
      裂木柄菜刀一把之結果可知：本件被告甲○○於持二支菜
      刀攻擊被害人乙○○前，其中一支木柄菜刀早已先行斷裂
      ，而非係因被告之攻擊，而導致刀片斷裂成四片。從而公
      訴人於起訴書所載：「－－－，先持菜刀朝乙○○左側腹
      、腰部猛力砍擊一下，致該菜刀刀片斷裂成四片－－」部
      分，係與事實及卷證不符，應先予敘明。
（三）證人即被害人乙○○於檢察官訊問時則結證稱：「（檢察
      官問：九十五年十月十四日二十三時四十分在彰化縣花壇
      鄉○○路○段五二六號是否被甲○○拿刀傷害？如何傷害
      ？）有，他先和我朋友口角衝突打架，丁○○被打倒在地
      ，我去扶丁○○，甲○○就打我，我問丁○○有沒有怎樣
      ，他說沒有，我背對著甲○○，我轉頭過來，他就拿刀傷
      我，砍到我的腰部，我離他很近，他是拿刀橫掃過來，第
      一刀刀子就斷掉，留一些在身體裡面，造成很大的傷口，
      醫生說差一點就穿過肚子，會造成內出血。第二刀我就用
      雙手一直揮，他就傷到我的手臂，第三刀在脖子，第四刀
      在胸口。」等詞（見臺灣彰化地方法院檢察署檢察官九十
      五年十一月十四日訊問筆錄）。亦足見公訴人於起訴書所
      載：「－－－，再持另一把菜刀分朝乙○○左頸、左上臂
      各砍擊一下，－－－」部分，係與證人即被害人乙○○之
      指訴尚有不符。綜上諸情，本件被告甲○○於持刀攻擊被
　    害人乙○○時，是否確係基於殺人之犯意及故意，尚非無
      疑。
二、按正當防衛必須對於現在不法之侵害始得為之，侵害業已過
    去，即無正當防衛可言。至彼此互毆，又必以一方初無傷人
    之行為，因排除對方不法之侵害而加以還擊，始得以正當防
    衛論。故侵害已過去後之報復行為，與無從分別何方為不法
    侵害之互毆行為，均不得主張防衛權（最高法院八十三年度
    臺上字第四二九九號判決意旨參照）。查依證人即被害人乙○○上開九十五年十一月十四日於檢察官訊問時所為之結證
    可知，被告甲○○於持刀靠近被害人乙○○時，被害人乙○○並無任何對被告積極不法侵害之動作，至於先前渠等出手
    互毆之行為，實係屬已過去之侵害。從而被告甲○○在移身
    二、三公尺至黃戎瑍之臭豆腐攤車，並花五、六秒之時間尋
    持菜刀後，始手持菜刀朝甫起身之乙○○腹部橫掃第一刀，
    應係屬侵害已過去後之報復行為，揆之上開說明，被告甲○○自不得主張正當防衛。
三、又本件被告甲○○於本院審理時對於案發當時之部分細節，
    均可為明確之回憶及答覆【如被告知悉乙○○當時雙手是空
    空的；被告尚知悉有一個國小同學，看到伊就把伊叫住及警
    察隔多久之時間到場等（均詳見本院九十六年四月十二日判
    筆錄）】，足見被告甲○○為本件犯行時仍係意識清醒之狀
    態，不論其是否飲酒，並不影響其責任能力（最高法院八十
    一年度臺上字第五六二九號判決意旨參見）。
四、按殺人與傷害之別，應以有無殺意為斷，被害人受傷之多寡
    ，及是否為致命部位，有時雖可藉為認定有無殺意之心證，
    究不能為絕對標準（最高法院八十三年度臺上字第五五二０
    號判決意旨參照）。又按刑法第二百七十八條第一項罪名之
　　成立，既須行為人有使人受重傷之故意，尤須被害人已受重
  　傷之結果，如僅行為人有使人受重傷之故意，而被害人之傷
    害未至同法第十條第四項各款之程度者，則其犯罪仍係未遂
    。倘行為人並無使人受重傷之故意，則應分別是否已致被害
    人於重傷，依同法第二百七十七條第一項或第二項後半段處
    斷（最高法院二十四年上字第一九四四號判例意旨參見）。
    另按使人受重傷未遂與普通傷害之區別，應以行為人於加害
    時有無使人受重傷之故意為斷；至於被害人受傷之部位及加
    害人所用之兇器，有時雖可作為認定有無重傷故意之心證，
    究不能據為絕對之標準（最高法院七十七年度臺上字第四二
    四六號判決意旨參照）。本件有關被害人乙○○所受之傷害
    未達重傷害之程度，此有秀傳紀念醫院九十六年一月三十一
    日九六明秀（醫）字第九六０一七八號函一紙附卷可稽。再
    參酌以本件被告甲○○當時係雙手分持二支菜刀攻擊被害人
    乙○○，惟被告甲○○在攻擊後即自行停止，而非係趁勢不
    斷砍擊被害人乙○○身體其他重要部位，再衡以當時被告持
    有刀械之數量，如欲再行砍擊告訴人乙○○，並造成告訴人
    更大之傷害甚至重傷害及死亡應非難事，從而本院認被告甲○○當時所為應僅係一時氣頭，基於教訓乙○○之目的始出
    手持刀橫掃告訴人乙○○之腹部。再參酌以告訴人乙○○受
    傷之部位及傷勢（此有乙○○驗傷診斷書及病歷等附卷可按
    ），與被告及告訴人在案發後均仍留在現場叫囂對話等情【
    此業據證人即警員己○○於本院審理時到庭結證稱：「（審
    判長問：你到現場時當時乙○○的狀況如何？）乙○○狀況
    不錯，當時他有穿夾克而且看起來很粗壯，他本來還拒絕我
    們將他送醫，是我們堅持說要到醫院檢查看，我們當時在現
    場不知道他有受刀傷，因為乙○○在現場站的很挺，還可以
    走來走去，但是可以看到乙○○的脖子有血跡，可是不知道
    血是從何處流出來的。」等語明確】，本院認被告應係基於
    普通傷害之犯意而為本件犯行無誤。綜上所述，足認被告上
    開所辯伊沒有殺人之故意乙節，應屬可採，本件事證明確，
    被告普通傷害之犯行洵堪認定。
五、核被告甲○○所為，係犯刑法第二百七十七條第一項之普通
    傷害既遂罪。本件公訴意旨謂以：被告甲○○持以猛砍告訴
    人巫進興之菜刀，係屬金屬材質，質地堅硬，且刀鋒銳利，
    有被告甲○○供行兇所用之菜刀二支（其中一支刀片斷裂成
    四片）扣案可考及該二把菜刀照片二張附卷可稽。又左側腹
    、腰及左頸內有重要臟器及大血管，以銳利之菜刀朝人體之
    左側腹、腰及左頸猛砍，易傷及重要臟器及大血管，客觀上
    足以致人於死，為一般人所明知，被告甲○○為一成年男子
    ，對此應知之甚明，竟仍持菜刀朝告訴人巫進興之左側腹、
    腰及左頸猛砍，致菜刀刀片斷裂，留於骨頭中，難認其主觀
    上尚無致人於死之認識。另告訴人巫進興受有左側骨盆長五
    、寬二、深二‧五公分、左耳和左頸長四、寬一、深０‧五
    公分、左上臂長五、寬０‧八、深０‧五公分撕裂傷等傷害
    ，Ｘ光顯示左側骨盆骨內有疑似刃之異物，據從左側骨盆內
    盆骨內取出之異物，兇器應為薄之利刃，其所受之傷，雖然
    在醫療團隊之治療下，目前已大致安全，但下手應該蠻重，
    薄刃才能穿透入骨，若稍偏一些就會傷及內臟或大血管，有
    秀傳紀念醫院九十五年十一月二十二日九五明秀（醫）字第
　  九五一五０五號函附卷可稽。是被告甲○○確係基於殺人之
    故意，而為上開加害告訴人巫進興之行為乙節，堪以認定。
    因而認被告所為，應依刑法第二百七十一條第二項、第一項
    之殺人未遂罪處斷，惟本院認公訴人之認定尚有未洽（理由
    詳見上述），惟起訴之社會基本事實相同，爰依法變更起訴
    法條，併予敘明。爰審酌被告之平日素行、被告犯罪之動機
    、目的僅係為男女情感之細故即逞一時之戾氣，不思以和善
    之方式解決糾紛，反在情緒波動下持刀傷人、被害人乙○○
    所受傷害之程度、對於社會治安所生之危害甚巨及被告犯罪
    後之態度與至今仍未與被害人乙○○達成和解賠償損害等一
    切情狀，量處如主文所示之刑（至公訴檢察官於本院審理時
    雖當庭具體求刑，請求判處被告有期徒刑八年之刑度，惟因
    本院所認定之罪名與公訴人所認已有不同，故公訴檢察官所
    求處之刑度，尚不得拘束本院，附此敘明），以示懲儆。
六、扣案之菜刀二支（其中一支已斷裂）係證人黃戎瑍所有，業
    據被告供陳在卷，並經證人黃戎瑍於本院審理時到庭結證屬
    實（見本院九十六年二月一日審判筆錄），又均非屬違禁物
    ，核與沒收之要件不符，爰不予宣告沒收之。
乙、不受理部分：
一、公訴意旨另謂以：被告甲○○與丁○○、乙○○於九十五年
    十月十四日夜間十一時四十分許，在黃戎瑍所經營位於彰化
    縣花壇鄉○○村○○路○段五二六號前之臭豆腐攤內，酒後
    發生口角，甲○○竟基於傷害他人身體之犯意，徒手與丁○○互毆，致丁○○受有臉部挫傷、上唇挫傷、鼻瘀血腫大、
    上唇撕裂傷等傷害。因認被告另涉犯有刑法第二百七十七條
    第一項之普通傷害罪嫌等語。
二、按告訴乃論之罪，告訴人於第一審辯論終結前，得撤回其告
    訴；又告訴經撤回者，應諭知不受理之判決，刑事訴訟法第
    二百三十八條第一項、第三百零三條第三款，分別定有明文
    。本件被告甲○○於上開時、地徒手毆打丁○○部分，經檢
    察官依刑法第二百七十七條第一項之普通傷害罪提起公訴，
    然依刑法第二百八十七條前段之規定，須告訴乃論。茲據告
    訴人丁○○當庭具狀撤回其告訴，有刑事撤回告訴狀一紙附
    卷可稽，揆諸首開說明，就被告徒手毆打丁○○被訴普通傷
    害部分，應諭知不受理之判決。
據上論斷，應依刑事訴訟法第二百九十九條第一項前段、第三百
條、第三百零三條第三款，刑法第二百七十七條第一項，刑法施
行法第一條之一第一項、第二項前段，判決如主文。
本案經檢察官洪英丰到庭執行職務。
中　　華　　民　　國　九十六　年　  四　  月　二十六  日
                  刑事第五庭  審判長法  官  許旭聖
                  　　　　　　      法  官  簡璽容
                  　　　　　　　    法  官  簡婉倫
以上正本證明與原本無異。
如不服本判決，應於判決送達後十日內，向本院提出上訴狀（須
附繕本），上訴於臺灣高等法院臺中分院。
中　　華　　民　　國　九十六　年　  四　  月　二十六  日
                                    書記官  黃幼華
附錄本案論罪科刑法條：
中華民國刑法第二百七十七條（普通傷害罪）：
傷害人之身體或健康者，處三年以下有期徒刑、拘役或一千元以
下罰金。
犯前項之罪因而致人於死者，處無期徒刑或七年以上有期徒刑；
致重傷者，處三年以上十年以下有期徒刑。
